【裁判字號】    97,聲,1510
【裁判日期】    970829
【裁判案由】    聲請裁定沒收違禁物
【裁判全文】
臺灣彰化地方法院刑事裁定              97年度聲字第1510號
聲  請  人  臺灣彰化地方法院檢察署檢察官
被      告  甲○○
上列聲請人因被告違反毒品危害防制條例案件（97年度毒偵字第
761 號、第1130號），聲請違禁物單獨沒收（97年度聲沒字第17
2 號），本院裁定如下：
    主  文
第一級毒品海洛因壹包（淨重零點貳陸公克，空包裝重零點貳壹
公克）沒收銷燬之。
其餘聲請駁回。
    理  由
一、按違禁物或專科沒收之物得單獨宣告沒收，刑法第40條第2
    項定有明文。次按海洛因屬第1 級毒品；又查獲之第1 、2
    級毒品及專供製造或施用第1 、2 級毒品之器具，不問屬於
    犯人與否，均沒收銷燬之；查獲之第3 、4 級毒品及製造或
    施用毒品之器具，無正當理由而擅自持有者，均沒入銷燬之
    。但合於醫藥、研究或訓練之用者，得不予銷燬，毒品危害
    防制條例第2 條第2 項、第18條第1 項前段分別定有明文。
    又按沒收本為刑法所規定從刑之一種，而違禁物之沒收，因
    兼具有保護社會利益之保安處分性質，故毒品危害防制條例
    第18條第1 項及刑法第38條第1 項第1 款，第2 項及第40條
    第2 項分別特別明文規定：查獲之毒品及專供製造或施用毒
    品之器具，不問屬於犯人與否，均沒收銷燬之；違禁物不問
    屬於何人所有，均沒收之，且得單獨宣告沒收；所謂違禁物
    即指依法令禁止製造、運輸、販賣、持有及行使之物而言。
    徵之刑事訴訟法第161 條第1 項規定：「檢察官就被告犯罪
    事實，應負舉證責任」之意旨觀之，沒收既屬從刑之一種，
    對此國家得利用司法公權力對個人財物單獨宣告沒收之強制
    處分，檢察官應負之舉證責任與一般起訴案件當無差異；故
    檢察官為單獨宣告沒收違禁物之聲請，應就該物確屬違禁物
    ，負積極舉證責任，如非有相當證據足資證明該物係屬得以
    單獨宣告沒收之違禁物，法院即無從為宣告沒收之裁定。另
    法院為發現真實，得依職權調查證據，惟所應行調查之證據
    範圍，係以案卷內所存在與待證事實有關之證據為限，案卷
    內不存在之證據，法院無庸代替聲請人蒐集證據，始期法院
    能立於超然公正之中立地位，就當事人所提出之證據為公平
    之事實認定，以符合審檢分立原則。
二、聲請意旨以：彰化縣警察局芳苑分局所移送經扣案之第1 級
    毒品海洛因1 包（淨重0.26公克，空包裝重0.21公克）及甲
    基安非他命1 包（毛重0.5 公克），係被告甲○○於臺灣彰
    化地方法院檢察署97年度毒偵字第761 號、第1130號違反毒
    品危害防制條例案件中為警方查扣之毒品，業經臺灣彰化地
    方法院檢察署檢察官以97年度毒偵字第761 號、第1130號不
    起訴處分確定，爰依法聲請宣告沒收等語。
三、經查：
  (一)被告各因施用第1 、2 級毒品犯行，經警方分別於民國97年
    2 月12日晚上7 時許，在彰化縣大城鄉○○路202 號前、於
    同年3 月7 日上午11時30分，在彰化縣大城鄉○○路29號前
    查獲，並分別查扣其持有之白粉1 包、晶體1 包。經本院以
    97年度毒聲字第127 號裁定應送勒戒處所觀察、勒戒，經觀
    察、勒戒後，認被告無繼續施用毒品之傾向，經臺灣彰化地
    方法院檢察署檢察官以97年度毒偵字第761 號、第1130號不
    起訴處分確定在案，此經本院核閱前揭卷宗屬實。
  (二)上開扣案白粉1 包（淨重0.26公克，空包裝重0.21公克），
    經送請法務部調查局濫用藥物實驗室鑑定結果，認含海洛因
    成分，此有該室97年3 月14日調科壹字第09723014070 號鑑
    定書1 紙（參見臺灣彰化地方法院檢察署97年度毒偵字第76
    1 號偵查卷宗第43頁）附卷可稽，是該白粉應屬違禁物海洛
    因應可認定；至該包裝海洛因之塑膠袋會有極微量海洛因殘
    留，業已無法與毒品析離，亦經法務部調查局以93年3 月19
    日調科壹字第09300113060 號函釋明確，均屬違禁物，不問
    是否屬於犯人所有與否，依毒品危害防制條例第18條第1 項
    前段規定，併予宣告沒收銷燬之。又鑑定耗損之毒品，既已
    滅失，即無庸併予宣告沒收銷燬，附此敘明。本院認為此部
    分之聲請為有理由，應予准許。
  (三)另聲請人雖就前揭扣案之晶體1 包（毛重約0.5 公克）聲請
    宣告沒收，惟遍查全卷，未見有此1 包疑似安非他命或甲基
    安非他命物體之鑑驗報告在卷；又被告為警查獲所採尿液送
    驗結果雖呈甲基安非他命陽性反應，此有詮昕科技股份有限
    公司97年3 月27日報告編號00000000號濫用藥物尿液檢驗報
    告、委託檢驗尿液代號與真實姓名對照認證單各1 份（參見
    臺灣彰化地方法院檢察署97年度毒偵字第1130號偵查卷宗第
    36 頁 、第15頁）附卷可參，然僅足以證明被告為警查獲前
    確有施用毒品甲基安非他命，論理上不足以直接證明被告為
    警查獲之時，其持有上揭扣案晶體1 包即為甲基安非他命或
    安非他命；至扣案之晶體，固經彰化縣警察局芳苑分局警員
    以毒品檢驗試劑進行初步鑑驗，該初步鑑驗結果資料（參見
    同上偵查卷宗第13頁），固可供為偵查方向之參考，惟查獲
    之員警並非毒品專業鑑識人員，有關第2 級毒品甲基安非他
    命、安非他命之鑑驗，仍有必要送請相關鑑定單位鑑驗，以
    求準確。是聲請人之舉證責任，尚顯屬不足。從而，本院無
    法遽以認定上揭扣案之物即晶體1 包部分，確屬第2 級毒品
    安非他命或甲基安非他命之違禁物，本院認為此部分之聲請
    為無理由，應予駁回。
據上論斷，應依刑事訴訟法第220 條，毒品危害防制條例第18條
第1項前段，刑法第40條第2項，裁定如主文。
中    華    民    國    97    年    8     月    29    日
                  刑事第八庭      法  官  唐中興
以上正本證明與原本無異。
如不服本裁定，應於裁定送達後5日內向本院提出抗告狀 (須附
繕本 )。
中    華    民    國    97    年    9     月     1    日
                                  書記官  吳政


司法院資訊處製作；財團法人民間司法改革基金會備份。
